【裁判字號】    95,台上,2693
【裁判日期】    950518
【裁判案由】    違反毒品危害防制條例
【裁判全文】
最高法院刑事判決            九十五年度台上字第二六九三號
    上  訴  人  台灣高等法院檢察署檢察官
    被      告  甲○○
                        10號.
                        號1樓.
    選任辯護人  侯水深律師
上列上訴人因被告違反毒品危害防制條例案件，不服台灣高等法
院中華民國九十五年一月十七日第二審判決（九十三年度上訴字
第三三六五號，起訴案號：台灣桃園地方法院檢察署九十三年度
偵字第六八八號），提起上訴，本院判決如下：
    主  文
原判決撤銷，發回台灣高等法院。
    理  由
本件原判決以公訴意旨略稱：被告甲○○與姓名年籍不詳，綽號
「阿忠」之成年男子，共同基於運輸及走私第一級毒品海洛因進
口之犯意聯絡與行為分擔，先由「阿忠」於民國九十三年一月十
四日前之不詳時間，在不詳處所，將海洛因分裝成七十八包（共
淨重十四點五八七公斤），藏在木質地板樣板內，再委由美商洋
基運通股份有限公司（下稱洋基公司）自緬甸仰光經由中正國際
機場貨運站快遞來台後，由被告在其台北市○○區○○街一段二
十六巷二十七弄十號三樓住處收受，以此方式運輸海洛因入境。
嗣被告於同年一月十四日十一時許，在上址簽收洋基公司代為申
報內含上開木質地板樣板之貨物（提單號碼分別為：00000
00000號、0000000000號）時，為警查獲，並扣
得海洛因共淨重十四點五八七公斤等情，認被告犯有懲治走私條
例第二條第一項及毒品危害防制條例第四條第一項之罪嫌云云。
經審理結果，認被告之犯罪不能證明，因而維持第一審諭知被告
無罪之判決，駁回檢察官在第二審之上訴。固非無見。
惟查認定犯罪事實所憑之證據，並不以直接證據為限，間接證據
亦包括在內；審理事實之法院綜合卷內之直接、間接證據，本於
推理作用，於通常一般人均不致有所懷疑，得確信其為真實之程
度者，非不得據之而為被告有罪之認定。是審理事實之法院，對
於被告有利及不利之證據，應一律注意，詳為調查，並綜合全案
證據資料，本於經驗及論理法則定其取捨，將取捨證據及得心證
之理由於判決內詳為說明。如事實尚非明確，基於公平正義之維
護，而有應調查之證據未予調查，即予判決者，則有應於審判期
日調查之證據未予調查之違法。本件原判決諭知被告無罪，係以
無證據足以證明被告「知悉」其收受之貨物內夾藏海洛因，為其
論據。然經被告陳稱其戶籍地在台北市○○區○○街一段二十六
巷二十七弄十號三樓，但案發時，與女友同居在台北市○○○路
等語。則倘被告認「阿忠」託其收受之包裹無何異常，何以明知
未居住於戶籍地，仍將戶籍地址提供給「阿忠」，且刻意於案發
時趕回戶籍地等待該包裹，而不提供其當時實際居住之台北市○
○○路地址代收包裹？又據被告辯稱因「阿忠」說聯絡不到「阿
頭」，託伊在台代收貨物；復稱伊返台後約二、三日，「阿頭」
即與伊聯絡，伊與女友周密遂至台北市「紐約、紐約」旁露天咖
啡座與「阿頭」第一次碰面，見面後，「阿頭」告以包裹已自曼
谷寄出等語。按被告係九十二年十二月三十一日自曼谷返台，有
旅客入出境紀錄查詢表在卷可稽，而卷附洋基公司快遞提單載明
該包裹於九十三年一月十三日寄送（偵卷第二十四、二十五頁）
。以上事證如果屬實，則「阿頭」與被告取得聯繫前，在泰國之
「阿忠」似已與台灣之「阿頭」取得聯繫，且「阿頭」與被告於
九十三年一月二、三日見面時，該包裹尚未寄出，甚至被告自九
十三年一月六日起以「阿頭」交付之0000000000號行動電話與「
阿頭」聯絡包裹之事時，仍未寄出，則被告所謂代收包裹之原因
已不復存在，「阿忠」何以執意由被告收受包裹？被告何故仍願
收受？被告自己有行動電話，何須再收受「阿頭」交付之行動電
話，再專以該行動電話與「阿頭」密集聯繫收受該包裹之事？原
判決就以上違反常情且不利於被告之事證，均未予審酌，已非適
法。再製造、販賣、運輸毒品者，世界各國皆懸為厲禁，故海洛
因量稀價昂，鋌而走險者不乏其人，然一般運毒集團多會小心謹
慎為之，以免被查獲、遺失或被私吞，因而鮮有將鉅量海洛因交
付完全不知情之人收受，此乃公眾週知之事實。被告在台無工作
後，遠赴泰國尋求商機，因生財不易，始終沒有收入而經濟窘迫
，業經證人侯一岑證述明確，且有被告台北銀行股份有限公司木
新分行存款明細帳、中國信託商業銀行歷史交易查詢報表在卷足
憑，乃竟在泰國與「阿忠」商議負責在台收受該包裹，而本件遠
自國外遞送來台之八十七塊海洛因磚，淨重達十四點五八七公斤
，數量龐大，市價億萬，原判決亦認被告非無運輸毒品，牟取暴
利之動機，則綜合以上諸事證，能否謂被告對其收受之物全無違
法之認知？自非毫無研酌之餘地。而運輸、走私毒品等重大犯罪
者，或因思慮未週，或認以無重大犯罪前科之人共同為之，較不
易遭發現而未防範，但事後為警查獲者仍不勝枚舉，原判決認被
告以真實姓名及戶籍地址簽收快遞包裹，而未以假名簽收，或以
人頭租賃之房屋為快遞送達處所，即認其不知情，亦難謂合乎證
據法則。本件實情如何？為發現真實及基於公平正義之維護，自
有詳加究明之必要。原審未予根究明白，澈查釐清，即為被告有
利之認定，亦有應於審判期日調查之證據未予調查之違法。以上
，或係上訴意旨所指摘，或為本院得依職權調查之事項，應認原
判決有撤銷發回更審之原因。
據上論結，應依刑事訴訟法第三百九十七條、第四百零一條，判
決如主文。
中    華    民    國  九十五  年    五    月   十八   日
                      最高法院刑事第八庭
                          審判長法官  張  淳  淙
                                法官  張  春  福
                                法官  呂  丹  玉
                                法官  洪  昌  宏
                                法官  蔡  彩  貞
      本件正本證明與原本無異
                                      書  記  官
中    華    民    國  九十五  年    五    月  二十三  日
                                                      Y


司法院資訊處製作；財團法人民間司法改革基金會備份。
